---
title: "Fundamentos, funções e exemplos do gamlssPosthoc"
author: "Walter Esfrain Pereira"
output: rmarkdown::html_vignette
vignette: >
  %\VignetteIndexEntry{Fundamentos, funções e exemplos do gamlssPosthoc}
  %\VignetteEngine{knitr::rmarkdown}
  %\VignetteEncoding{UTF-8}
---

```{r setup, include=FALSE}
knitr::opts_chunk$set(collapse = TRUE, comment = "#>",
                      fig.width = 7, fig.height = 4.5)
library(gamlssPosthoc)
has_core <- requireNamespace("gamlss", quietly = TRUE) &&
  requireNamespace("gamlss.dist", quietly = TRUE)
has_dist <- has_core && requireNamespace("distributions3", quietly = TRUE)
has_zadj <- has_dist && requireNamespace("gamlss.inf", quietly = TRUE)
has_emm  <- has_core && requireNamespace("emmeans", quietly = TRUE)
has_cld  <- has_emm && requireNamespace("multcompView", quietly = TRUE)
if (has_core) {
  suppressMessages(library(gamlss))
  suppressMessages(library(gamlss.dist))
}
if (has_zadj) suppressMessages(library(gamlss.inf))
```


**Versão de referência:** `gamlssPosthoc 0.2.0`  
**Tipo de documento:** material-base para vinheta do pacote  
**Idioma:** Português (Brasil)

---

## Sumário

1. [Introdução](#1-introdução)  
2. [Por que criar o `gamlssPosthoc`](#2-por-que-criar-o-gamlssposthoc)  
3. [Fundamentos estatísticos](#3-fundamentos-estatísticos)  
4. [Arquitetura conceitual do pacote](#4-arquitetura-conceitual-do-pacote)  
5. [Instalação e dependências](#5-instalação-e-dependências)  
6. [`gamlss_posthoc()`](#6-gamlss_posthoc)  
7. [`gamlss_posthoc_plan()`](#7-gamlss_posthoc_plan)  
8. [`gamlss_distribution_summary()`](#8-gamlss_distribution_summary)  
9. [`gamlss_trend()`](#9-gamlss_trend)  
10. [`gamlss_poly_compare()`](#10-gamlss_poly_compare)  
11. [`gamlss_cld()`](#11-gamlss_cld)  
12. [`gamlss_engine_info()`](#12-gamlss_engine_info)  
13. [Fluxos recomendados de análise](#13-fluxos-recomendados-de-análise)  
14. [Modelos zero-adjusted](#14-modelos-zero-adjusted)  
15. [Comparações, multiplicidade e interpretação](#15-comparações-multiplicidade-e-interpretação)  
16. [Regressão quantitativa, derivadas e ótimos](#16-regressão-quantitativa-derivadas-e-ótimos)  
17. [Incerteza: delta, simulação e bootstrap](#17-incerteza-delta-simulação-e-bootstrap)  
18. [Boas práticas e limitações](#18-boas-práticas-e-limitações)  
19. [Resumo das funções](#19-resumo-das-funções)  
20. [Referências](#20-referências)

---

# 1. Introdução

Os **Generalized Additive Models for Location, Scale and Shape (GAMLSS)** ampliam substancialmente o escopo dos modelos lineares generalizados porque permitem que mais de um parâmetro da distribuição da variável resposta seja modelado em função de covariáveis. Em vez de limitar a inferência a uma média condicional, um modelo GAMLSS pode descrever simultaneamente localização, dispersão, assimetria, curtose ou outros parâmetros específicos da distribuição (Rigby & Stasinopoulos, 2005; Stasinopoulos & Rigby, 2007; Stasinopoulos, Rigby & De Bastiani, 2018).

De forma geral,

\[
Y_i \sim D(\theta_{1i},\theta_{2i},\ldots,\theta_{pi}),
\]

onde cada parâmetro pode possuir um preditor próprio,

\[
g_k(\theta_{ki})
=
\eta_{ki}
=
\mathbf{x}_{ki}^{\mathsf T}\boldsymbol{\beta}_k
+
\sum_j f_{kj}(z_{kji}),
\qquad k=1,\ldots,p.
\]

No `gamlss` clássico, os parâmetros são convencionalmente denominados `mu`, `sigma`, `nu` e `tau`, embora sua interpretação dependa da família escolhida. Portanto, **`mu` não deve ser interpretado automaticamente como a média da resposta**. Em algumas famílias, `mu` é a média; em outras, representa mediana, localização ou outro parâmetro da distribuição (Rigby et al., 2019).

Essa flexibilidade cria um problema pós-modelagem: procedimentos clássicos de “comparação de médias” nem sempre correspondem à quantidade científica que o pesquisador deseja comparar.

O pacote `gamlssPosthoc` foi desenvolvido para organizar essa etapa. Sua filosofia é:

\[
\boxed{
\text{modelo}
\rightarrow
\text{distribuição predita}
\rightarrow
\text{estimando}
\rightarrow
\text{população-alvo}
\rightarrow
\text{contraste}
\rightarrow
\text{incerteza}
}
\]

Em vez de perguntar apenas “quais são as médias ajustadas?”, o pacote força uma pergunta mais precisa:

> **Qual quantidade da distribuição se deseja comparar, para qual população e em qual escala científica?**

---

# 2. Por que criar o `gamlssPosthoc`

## 2.1. Limitações de uma comparação pós-hoc convencional

Em modelos lineares simples, comparar médias ajustadas costuma ser direto. Em GAMLSS, porém, há pelo menos quatro dificuldades.

### 2.1.1. A média pode depender de vários parâmetros

Considere uma distribuição em que

\[
E(Y_i)=m(\mu_i,\sigma_i,\nu_i,\tau_i).
\]

Comparar apenas `mu` pode não equivaler a comparar

\[
E(Y_i).
\]

A diferença torna-se ainda mais importante em distribuições zero-adjusted, nas quais a média marginal depende simultaneamente da parte contínua e da massa em zero.

### 2.1.2. O suporte de `emmeans` a `gamlss` é parcial

`emmeans` é uma ferramenta consolidada para estimated marginal means e contrastes (Lenth, 2016). Para objetos `gamlss`, contudo, seu suporte atual é centrado em um parâmetro por vez (`mu`, `sigma`, `nu` ou `tau`) e não cobre o submodelo selecionado quando ele contém smoothers como `pb()`.

Portanto, um modelo como

```{r ilustrativo-01, eval=FALSE}
gamlss(
  y ~ tratamento + pb(dose),
  sigma.formula = ~ tratamento,
  family = GA,
  data = dados
)
```

não deve ser forçado por uma interface de EMMs no componente de `mu` apenas porque essa estratégia funciona em `lm()` ou `glm()`.

### 2.1.3. “Média marginal” depende da população sobre a qual se marginaliza

Uma média padronizada pode ser definida sobre:

- a distribuição empírica observada das covariáveis;
- uma população balanceada artificial;
- um perfil de referência.

Esses estimandos não são necessariamente iguais.

### 2.1.4. A escala científica pode ser diferente da escala do link

Com link log, por exemplo, um contraste natural na escala linear pode induzir razões na escala da resposta. O pesquisador, entretanto, pode desejar explicitamente:

\[
\Delta = m_A-m_B,
\]

\[
R = \frac{m_A}{m_B},
\]

\[
\log R = \log(m_A)-\log(m_B),
\]

ou

\[
PC =
100\left(\frac{m_A}{m_B}-1\right).
\]

O `gamlssPosthoc` separa essas escolhas.

---

# 3. Fundamentos estatísticos

## 3.1. GAMLSS como regressão distribucional

O princípio GAMLSS consiste em modelar a distribuição condicional completa da resposta. Essa perspectiva é frequentemente denominada **distributional regression**, pois o alvo deixa de ser apenas \(E(Y\mid X)\) e passa a ser o conjunto dos parâmetros de \(F(Y\mid X)\) (Stasinopoulos, Rigby & De Bastiani, 2018; Umlauf, Klein & Zeileis, 2018).

Para um parâmetro genérico \(\theta_k\),

\[
g_k(\theta_{ki})
=
\eta_{ki}.
\]

O preditor pode conter:

- efeitos lineares;
- fatores;
- interações;
- polinômios;
- P-splines;
- efeitos aleatórios;
- outros termos aditivos.

Essa estrutura torna inadequado assumir que toda inferência pós-modelo pode ser reduzida a uma tabela de médias.

---

## 3.2. Estimando

Um **estimando** é a quantidade estatística que a análise pretende estimar.

No `gamlssPosthoc`, os principais estimandos são:

```{r ilustrativo-02, eval=FALSE}
estimand = "parameter"
estimand = "mean"
estimand = "variance"
estimand = "quantile"
estimand = "prob_zero"
estimand = "custom"
```

### Parâmetro distribucional

\[
T(F_i)=\theta_{ki}.
\]

Por exemplo, `what = "sigma"` solicita inferência sobre o parâmetro de dispersão do modelo.

### Média da distribuição

\[
T(F_i)=E(Y_i).
\]

### Variância

\[
T(F_i)=\operatorname{Var}(Y_i).
\]

### Quantil de ordem \(p\)

\[
T(F_i)=Q_i(p)=F_i^{-1}(p).
\]

### Massa exata em zero

\[
T(F_i)=P(Y_i=0).
\]

É importante distinguir

\[
P(Y=0)
\]

de

\[
F(0)=P(Y\le 0).
\]

Para uma variável contínua Normal padrão, por exemplo,

\[
F(0)=0.5,
\]

mas

\[
P(Y=0)=0.
\]

O pacote usa **massa pontual exata** para `prob_zero`.

---

## 3.3. Padronização sobre uma população-alvo

Se \(T(F_{ig})\) é o estimando previsto para a unidade \(i\) sob o grupo \(g\), uma média padronizada pode ser escrita como

\[
\bar T_g
=
\frac{\sum_{i=1}^{N} w_i T(F_{ig})}
{\sum_{i=1}^{N}w_i}.
\]

O pacote permite três populações conceituais.

### `population = "observed"`

As covariáveis observadas são preservadas e o grupo focal é contrafactualmente alterado. Essa estratégia corresponde a uma forma de **g-computation/padronização sobre a distribuição empírica das covariáveis**.

### `population = "balanced"`

Constrói-se uma população balanceada sobre combinações relevantes dos fatores.

### `population = "reference"`

Usa-se uma grade de referência, abordagem especialmente relacionada ao conceito de estimated marginal means (Lenth, 2016).

Por isso, duas análises podem produzir resultados diferentes e ainda ambas estarem corretas: elas podem estar estimando quantidades para populações-alvo distintas.

---

## 3.4. Contrastes em escala científica

O `gamlssPosthoc` separa:

1. **quem é comparado**;
2. **como o efeito é expresso**.

### Geometria

```{r ilustrativo-03, eval=FALSE}
contrast = "pairwise"
contrast = "reference"
contrast = "sequential"
contrast = "poly"
contrast = "opoly"
```

### Escala

```{r ilustrativo-04, eval=FALSE}
comparison = "difference"
comparison = "ratio"
comparison = "log_ratio"
comparison = "percent_change"
```

Para dois grupos \(A\) e \(B\):

### Diferença

\[
C_{\Delta}=T_A-T_B.
\]

### Razão

\[
C_R=\frac{T_A}{T_B}.
\]

### Log-razão

\[
C_{\log R}
=
\log\left(\frac{T_A}{T_B}\right).
\]

### Mudança percentual

\[
C_{\%}
=
100
\left(
\frac{T_A}{T_B}-1
\right).
\]

Essa definição evita inferências ambíguas produzidas apenas pela escala do link.

---

## 3.5. Distribuições zero-adjusted

Respostas semicontínuas podem conter uma massa pontual em zero e uma distribuição contínua para valores positivos. Essa estrutura é comum em aplicações biológicas, ambientais e agrárias (Stasinopoulos et al., 2023).

Considere:

\[
P(Y=0)=h,
\]

e

\[
Y_+ \sim F_+,
\qquad Y_+>0.
\]

Então a distribuição completa é

\[
P(Y=0)=h,
\]

\[
f_Y(y)
=
(1-h)f_+(y),
\qquad y>0.
\]

### Média

Se

\[
m_+=E(Y_+),
\]

então

\[
\boxed{
E(Y)
=
(1-h)m_+
}
\]

### Variância

Se

\[
v_+=\operatorname{Var}(Y_+),
\]

então

\[
\boxed{
\operatorname{Var}(Y)
=
(1-h)v_+
+
h(1-h)m_+^2
}
\]

### Quantil

\[
Q_Y(p)=0,
\qquad p\le h,
\]

e, para \(p>h\),

\[
\boxed{
Q_Y(p)
=
Q_+
\left(
\frac{p-h}{1-h}
\right)
}
\]

O `gamlssPosthoc` aplica essa lógica genericamente quando a distribuição positiva pode ser reconstruída por `gamlss.dist::GAMLSS()` e `distributions3`.

---

## 3.6. Exemplo especial: Gamma e GAF

Na família Gamma `GA` do `gamlss.dist`,

\[
E(Y)=\mu,
\]

\[
\operatorname{Var}(Y)=\sigma^2\mu^2.
\]

Na `GAF`, o expoente da relação média-variância é flexível:

\[
E(Y)=\mu,
\]

\[
\boxed{
\operatorname{Var}(Y)
=
\sigma^2\mu^\nu
}
\]

(Enki et al., 2017; documentação de `gamlss.dist::GAF`).

Quando

\[
\nu=2,
\]

a relação média-variância coincide com a Gamma convencional.

A documentação da `GAF` também destaca a possível correlação elevada entre \(\sigma\) e \(\nu\), motivo pelo qual inferências sobre parâmetros de dispersão e potência devem ser interpretadas com cuidado.

---

# 4. Arquitetura conceitual do pacote

A versão 0.2.0 utiliza três engines.

## 4.1. `emmeans`

Preferido quando:

- o alvo é um parâmetro distribucional simples;
- o modelo selecionado não contém smoother;
- a população desejada é explicitamente uma grade de referência;
- o contraste é compatível com o mecanismo do `emmeans`.

A utilização dessa ferramenta preserva as vantagens da infraestrutura de EMMs e contrastes desenvolvida por Lenth (2016).

---

## 4.2. `marginaleffects`

Pode assumir maior responsabilidade quando:

- o alvo é um parâmetro distribucional ordinário;
- a análise requer padronização por predições;
- desejam-se comparações em diferentes escalas;
- deseja-se uma derivada de primeira ordem;
- a API do modelo suporta adequadamente a operação.

O paradigma de `marginaleffects` trata predictions, slopes, comparisons e outras quantidades como transformações substantivamente interpretáveis das predições do modelo (Arel-Bundock, Greifer & Heiss, 2024).

---

## 4.3. Motor distribucional

É a opção mais geral quando o estimando depende:

- da distribuição completa;
- de múltiplos parâmetros;
- de massa em zero;
- de smoothers;
- de quantis ou variâncias;
- de uma função customizada.

O princípio central é:

\[
(\hat\theta_1,\ldots,\hat\theta_p)
\longrightarrow
\widehat F
\longrightarrow
T(\widehat F).
\]

Essa abordagem é coerente com a filosofia de regressão distribucional: primeiro obtém-se a distribuição predita e depois calcula-se a quantidade científica de interesse.

---

# 5. Instalação e dependências

Uma instalação completa pode requerer:

```{r ilustrativo-05, eval=FALSE}
install.packages(c(
  "gamlss",
  "gamlss.dist",
  "distributions3",
  "gamlss.inf",
  "emmeans",
  "marginaleffects",
  "future",
  "future.apply",
  "multcompView"
))
```

Após instalação do pacote:

```{r ilustrativo-06, eval=FALSE}
library(gamlssPosthoc)
library(gamlss)
library(gamlss.dist)
```

As dependências adicionais são opcionais e ativadas conforme o engine ou funcionalidade solicitada.

---

# 6. `gamlss_posthoc()`

## 6.1. Finalidade

`gamlss_posthoc()` é a função central do pacote.

Ela integra:

- escolha do estimando;
- definição da população-alvo;
- ponderação;
- roteamento do engine;
- cálculo de contrastes;
- escolha da escala científica;
- propagação de incerteza.

### Assinatura principal

```{r ilustrativo-07, eval=FALSE}
gamlss_posthoc(
  object,
  specs,
  by = NULL,
  estimand = c(
    "parameter", "mean", "variance",
    "quantile", "prob_zero", "custom"
  ),
  what = "mu",
  contrast = c(
    "none", "pairwise", "reference",
    "sequential", "poly", "opoly"
  ),
  comparison = c(
    "difference", "ratio",
    "log_ratio", "percent_change"
  ),
  adjust = "tukey",
  at = list(),
  population = NULL,
  weights = NULL,
  grid = NULL,
  engine = c(
    "auto", "emmeans",
    "marginaleffects", "distribution"
  ),
  uncertainty = c(
    "auto", "delta",
    "simulation", "bootstrap", "none"
  ),
  bootstrap = c("parametric", "case", "cluster"),
  B = 499L,
  cluster = NULL,
  ref = 1L,
  scores = NULL,
  degree = NULL,
  prob = 0.5,
  custom_fun = NULL,
  positive_dist_fun = NULL,
  positive_mean_fun = NULL,
  data = NULL,
  refit_fun = NULL,
  simulate_fun = NULL,
  parallel = FALSE,
  cores = 2L,
  seed = 1234,
  keep_draws = FALSE,
  ...
)
```

---

## 6.2. Estrutura do objeto retornado

O resultado possui classe `gamlss_posthoc` e contém, entre outros:

```{r ilustrativo-08, eval=FALSE}
resultado$estimates
resultado$contrasts
resultado$engine
resultado$estimand
resultado$estimand_info
resultado$population
resultado$weighting
resultado$uncertainty_method
```

Quando solicitado:

```{r ilustrativo-09, eval=FALSE}
resultado$draws
```

pode conter draws de bootstrap.

---

## 6.3. Exemplo completo: experimento fatorial Gamma

Neste exemplo, três tratamentos são avaliados em dois regimes hídricos.

```{r fatorial-gamma, eval=has_core}
library(gamlss)
library(gamlss.dist)
library(gamlssPosthoc)

set.seed(101)

dados <- expand.grid(
  tratamento = factor(c("Controle", "BioA", "BioB")),
  agua = factor(c("100_ETc", "70_ETc")),
  bloco = factor(1:6),
  repeticao = 1:4
)

eta <- with(
  dados,
  log(4.0) +
    0.18 * (tratamento == "BioA") +
    0.32 * (tratamento == "BioB") -
    0.25 * (agua == "70_ETc") -
    0.08 * (tratamento == "BioB" & agua == "70_ETc")
)

mu <- exp(eta)

dados$biomassa <- rGA(
  nrow(dados),
  mu = mu,
  sigma = 0.22
)

fit <- gamlss(
  biomassa ~ tratamento * agua,
  sigma.formula = ~ agua,
  family = GA,
  data = dados,
  trace = FALSE
)
```

### Médias marginais da resposta

Como `GA` possui \(E(Y)=\mu\), a média da distribuição coincide com o parâmetro `mu`. Ainda assim, usar `estimand = "mean"` torna a intenção científica explícita.

```{r medias-marginais, eval=has_core}
res_mean <- gamlss_posthoc(
  fit,
  specs = "tratamento",
  by = "agua",
  estimand = "mean",
  population = "observed",
  contrast = "pairwise",
  comparison = "difference",
  uncertainty = "none",
  data = dados
)

res_mean
res_mean$estimates
res_mean$contrasts
```

### Razão entre médias

```{r razao-medias, eval=has_core}
res_ratio <- gamlss_posthoc(
  fit,
  specs = "tratamento",
  by = "agua",
  estimand = "mean",
  population = "observed",
  contrast = "reference",
  comparison = "ratio",
  ref = 1,
  uncertainty = "none",
  data = dados
)

res_ratio$contrasts
```

### Mudança percentual

```{r mudanca-percentual, eval=has_core}
res_pc <- gamlss_posthoc(
  fit,
  specs = "tratamento",
  by = "agua",
  estimand = "mean",
  population = "observed",
  contrast = "reference",
  comparison = "percent_change",
  ref = 1,
  uncertainty = "none",
  data = dados
)

res_pc$contrasts
```

Uma estimativa de 25 para `percent_change` deve ser interpretada como:

> a média marginal prevista foi aproximadamente 25% maior que a categoria de referência, sob a população-alvo declarada.

---

## 6.4. Comparando `sigma`

O pós-hoc também pode se referir a outro parâmetro da distribuição.

```{r compara-sigma, eval=has_emm}
res_sigma <- gamlss_posthoc(
  fit,
  specs = "agua",
  estimand = "parameter",
  what = "sigma",
  population = "reference",
  contrast = "pairwise",
  comparison = "difference",
  engine = "emmeans",
  uncertainty = "delta",
  data = dados
)

res_sigma
```

Nesse caso, não se está comparando biomassa média. Está-se comparando o parâmetro `sigma`.

---

## 6.5. Quantis

Para comparar medianas preditivas:

```{r mediana, eval=has_dist}
res_mediana <- gamlss_posthoc(
  fit,
  specs = "tratamento",
  by = "agua",
  estimand = "quantile",
  prob = 0.50,
  population = "observed",
  contrast = "pairwise",
  comparison = "difference",
  engine = "distribution",
  uncertainty = "none",
  data = dados
)

res_mediana$estimates
```

Para o percentil 90:

```{r quantil-90, eval=has_dist}
res_q90 <- gamlss_posthoc(
  fit,
  specs = "tratamento",
  estimand = "quantile",
  prob = 0.90,
  population = "observed",
  engine = "distribution",
  uncertainty = "none",
  data = dados
)
```

---

## 6.6. Variância

```{r variancia, eval=has_dist}
res_var <- gamlss_posthoc(
  fit,
  specs = "tratamento",
  by = "agua",
  estimand = "variance",
  population = "observed",
  contrast = "pairwise",
  comparison = "ratio",
  uncertainty = "none",
  data = dados
)
```

Essa análise pode responder a uma pergunta diferente da comparação de médias:

> determinados tratamentos alteram a heterogeneidade da resposta, mesmo quando a média muda pouco?

---

## 6.7. Estimando customizado

A interface prevê funções derivadas definidas pelo usuário.

Por exemplo, quando a função customizada pode ser calculada a partir das predições distribucionais:

```{r ilustrativo-18, eval=FALSE}
res_custom <- gamlss_posthoc(
  fit,
  specs = "tratamento",
  estimand = "custom",
  custom_fun = function(...) {
    # função do usuário compatível com a interface
    # do estimando customizado
  },
  population = "observed",
  engine = "distribution",
  uncertainty = "none",
  data = dados
)
```

Esse recurso é indicado quando a pergunta científica não coincide com os estimandos nativos.

---

# 7. `gamlss_posthoc_plan()`

## 7.1. Finalidade

`gamlss_posthoc_plan()` deve ser usado **antes** de análises complexas.

Ele inspeciona:

- classe do modelo;
- família;
- parâmetros disponíveis;
- fórmulas;
- links;
- smoothers;
- dependências instaladas;
- elegibilidade de engines;
- incerteza recomendada;
- advertências estruturais.

### Assinatura

```{r ilustrativo-19, eval=FALSE}
gamlss_posthoc_plan(
  object,
  estimand = "parameter",
  what = "mu",
  contrast = "none",
  comparison = "difference",
  population = "observed",
  weights = NULL,
  uncertainty = "auto"
)
```

---

## 7.2. Exemplo completo com `pb()`

```{r dados-pb, eval=has_core}
library(gamlss)
library(gamlss.dist)
library(gamlssPosthoc)

set.seed(202)

n <- 180

dados <- data.frame(
  dose = runif(n, 0, 150),
  tratamento = factor(
    sample(c("A", "B"), n, replace = TRUE)
  )
)

mu <- with(
  dados,
  exp(
    log(2.2) +
      0.010 * dose -
      0.00004 * dose^2 +
      0.18 * (tratamento == "B")
  )
)

dados$biomassa <- rGA(
  n,
  mu = mu,
  sigma = 0.25
)

fit_pb <- gamlss(
  biomassa ~ tratamento + pb(dose),
  sigma.formula = ~ tratamento,
  family = GA,
  data = dados,
  trace = FALSE
)
```

Diagnóstico para `mu`:

```{r plano-mu, eval=has_core}
plan_mu <- gamlss_posthoc_plan(
  fit_pb,
  estimand = "parameter",
  what = "mu",
  population = "reference",
  uncertainty = "auto"
)

print(plan_mu)
```

Espera-se que o plano identifique o smoother no submodelo de `mu` e evite recomendar `emmeans` nesse componente.

Diagnóstico para `sigma`:

```{r plano-sigma, eval=has_core}
plan_sigma <- gamlss_posthoc_plan(
  fit_pb,
  estimand = "parameter",
  what = "sigma",
  population = "reference",
  uncertainty = "auto"
)

print(plan_sigma)
```

Como `sigma.formula` não contém `pb()`, a elegibilidade pode ser diferente.

---

## 7.3. Por que o plano é importante

A seleção automática de engine não deve ser tratada como uma “caixa-preta”. O plano permite que o analista veja previamente:

\[
\text{estimando solicitado}
+
\text{estrutura do modelo}
+
\text{população}
+
\text{incerteza}
\Rightarrow
\text{estratégia recomendada}.
\]

Isso torna a análise auditável.

---

# 8. `gamlss_distribution_summary()`

## 8.1. Finalidade

`gamlss_distribution_summary()` retorna resumos plug-in da distribuição prevista:

- média;
- variância;
- desvio-padrão;
- massa exata em zero;
- quantis solicitados.

### Assinatura

```{r ilustrativo-23, eval=FALSE}
gamlss_distribution_summary(
  object,
  newdata,
  probs = c(0.025, 0.5, 0.975),
  data = NULL,
  positive_dist_fun = NULL
)
```

---

## 8.2. Exemplo completo: Gamma ordinária

```{r resumo-gamma, eval=has_dist}
set.seed(303)

dados <- data.frame(
  N = runif(100, 40, 160)
)

dados$produtividade <- rGA(
  100,
  mu = exp(2.0 + 0.004 * dados$N),
  sigma = 0.18
)

fit_ga <- gamlss(
  produtividade ~ N,
  family = GA,
  data = dados,
  trace = FALSE
)

novo <- data.frame(
  N = c(50, 100, 150)
)

sum_ga <- gamlss_distribution_summary(
  fit_ga,
  newdata = novo,
  probs = c(0.05, 0.50, 0.95),
  data = dados
)

sum_ga
```

Para cada valor de `N`, a função retorna uma descrição da distribuição predita, não apenas um único parâmetro.

---

## 8.3. Exemplo completo: Generalized Gamma zero-adjusted

Esse é um caso em que a vantagem do motor distribucional fica evidente.

```{r dados-zagg, eval=has_zadj}
library(gamlss.inf)

set.seed(304)

dados <- data.frame(
  tratamento = factor(
    rep(c("Controle", "Inoculado"), each = 100)
  )
)

mu <- ifelse(
  dados$tratamento == "Controle",
  1.8,
  3.0
)

h <- ifelse(
  dados$tratamento == "Controle",
  0.45,
  0.20
)

positivo <- rGG(
  nrow(dados),
  mu = mu,
  sigma = 0.35,
  nu = 0.7
)

dados$nodulos <- ifelse(
  rbinom(nrow(dados), 1, h) == 1,
  0,
  positivo
)

fit_zagg <- gamlssZadj(
  y = nodulos,
  mu.formula = ~ tratamento,
  sigma.formula = ~ 1,
  nu.formula = ~ 1,
  xi0.formula = ~ tratamento,
  family = GG,
  data = dados,
  trace = FALSE
)
```

Criar predições:

```{r resumo-zagg, eval=has_zadj}
novo <- data.frame(
  tratamento = factor(
    c("Controle", "Inoculado"),
    levels = levels(dados$tratamento)
  )
)

sum_zagg <- gamlss_distribution_summary(
  fit_zagg,
  newdata = novo,
  probs = c(0.10, 0.50, 0.90),
  data = dados
)

sum_zagg
```

A função combina automaticamente:

\[
P(Y=0)=\xi_0
\]

com a distribuição positiva `GG`.

---

## 8.4. Interpretação agronômica

Se o tratamento inoculado reduzir a massa em zero e aumentar a parte positiva, a média marginal pode mudar por dois mecanismos:

\[
\text{tratamento}
\rightarrow
P(Y>0)
\]

e

\[
\text{tratamento}
\rightarrow
E(Y\mid Y>0).
\]

Essa decomposição é biologicamente mais informativa que uma simples média aritmética dos dados observados.

---

# 9. `gamlss_trend()`

## 9.1. Finalidade

`gamlss_trend()` foi desenvolvida para preditores quantitativos.

Permite:

```{r ilustrativo-27, eval=FALSE}
method = "curve"
method = "derivative"
method = "turning_points"
method = "optimum"
```

Além disso:

```{r ilustrativo-28, eval=FALSE}
derivative_order = 1
derivative_order = 2
```

e

```{r ilustrativo-29, eval=FALSE}
optimum = "maximum"
optimum = "minimum"
```

### Assinatura simplificada

```{r ilustrativo-30, eval=FALSE}
gamlss_trend(
  object,
  x,
  by = NULL,
  at_x = NULL,
  n = 100L,
  method = c(
    "curve", "derivative",
    "turning_points", "optimum"
  ),
  derivative_order = 1L,
  optimum = c("maximum", "minimum"),
  band = c("pointwise", "simultaneous"),
  estimand = "mean",
  what = "mu",
  engine = c(
    "auto", "marginaleffects", "distribution"
  ),
  population = NULL,
  weights = NULL,
  data = NULL,
  uncertainty = c(
    "auto", "delta",
    "simulation", "bootstrap", "none"
  ),
  bootstrap = "case",
  B = 499L,
  ...
)
```

---

## 9.2. Derivadas numéricas

Para uma curva

\[
m(x)=E(Y\mid x),
\]

a primeira derivada é

\[
m'(x)
=
\frac{dm(x)}{dx}.
\]

Em uma grade interior, a aproximação de diferença central usada conceitualmente é

\[
m'(x_i)
\approx
\frac{
m(x_{i+1})-m(x_{i-1})
}{
x_{i+1}-x_{i-1}
}.
\]

A segunda derivada é

\[
m''(x)
=
\frac{d^2m(x)}{dx^2}.
\]

Ela fornece informação sobre curvatura.

---

## 9.3. Exemplo completo: resposta quadrática à dose

```{r dados-dose, eval=has_core}
set.seed(401)

n <- 220

dados <- data.frame(
  dose = runif(n, 0, 180)
)

eta <- with(
  dados,
  log(2.0) +
    0.014 * dose -
    0.000055 * dose^2
)

dados$biomassa <- rGA(
  n,
  mu = exp(eta),
  sigma = 0.20
)

fit_dose <- gamlss(
  biomassa ~ dose + I(dose^2),
  family = GA,
  data = dados,
  trace = FALSE
)

grid_dose <- seq(0, 180, length.out = 181)
```

### Curva

```{r curva, eval=has_core}
curva <- gamlss_trend(
  fit_dose,
  x = "dose",
  at_x = grid_dose,
  method = "curve",
  estimand = "mean",
  uncertainty = "none",
  data = dados
)

plot(curva)
```

### Primeira derivada

```{r derivada1, eval=has_core}
d1 <- gamlss_trend(
  fit_dose,
  x = "dose",
  at_x = grid_dose,
  method = "derivative",
  derivative_order = 1,
  estimand = "mean",
  uncertainty = "none",
  data = dados
)

plot(d1)
```

Interpretação:

- \(m'(x)>0\): a resposta ainda aumenta com a dose;
- \(m'(x)<0\): a resposta diminui;
- \(m'(x)\approx0\): região estacionária.

### Segunda derivada

```{r derivada2, eval=has_core}
d2 <- gamlss_trend(
  fit_dose,
  x = "dose",
  at_x = grid_dose,
  method = "derivative",
  derivative_order = 2,
  estimand = "mean",
  uncertainty = "none",
  data = dados
)
```

### Pontos estacionários

```{r pontos-estacionarios, eval=has_core}
tp <- gamlss_trend(
  fit_dose,
  x = "dose",
  at_x = grid_dose,
  method = "turning_points",
  estimand = "mean",
  uncertainty = "none",
  data = dados
)

tp$special_points
```

### Máximo

```{r maximo, eval=has_core}
opt <- gamlss_trend(
  fit_dose,
  x = "dose",
  at_x = grid_dose,
  method = "optimum",
  optimum = "maximum",
  estimand = "mean",
  uncertainty = "none",
  data = dados
)

opt$special_points
```

O pacote faz um refinamento quadrático local quando o extremo ocorre no interior da grade e a curvatura local é compatível com máximo ou mínimo.

---

## 9.4. Exemplo com `pb()`

```{r curva-pb, eval=has_core}
fit_smooth <- gamlss(
  biomassa ~ pb(dose),
  family = GA,
  data = dados,
  trace = FALSE
)

smooth_curve <- gamlss_trend(
  fit_smooth,
  x = "dose",
  at_x = grid_dose,
  method = "curve",
  estimand = "mean",
  engine = "distribution",
  uncertainty = "none",
  data = dados
)

plot(smooth_curve)
```

Esse é um caso central para o pacote, pois a inferência é baseada na curva predita, sem exigir que `emmeans` interprete o smoother.

---

# 10. `gamlss_poly_compare()`

## 10.1. Finalidade

`gamlss_poly_compare()` compara modelos polinomiais **já ajustados** e aninhados.

A função foi deliberadamente separada dos contrastes polinomiais.

### Regressão polinomial

Dose é quantitativa:

\[
\eta(x)
=
\beta_0+
\beta_1x+
\beta_2x^2+\cdots.
\]

### Contraste polinomial

Os níveis são tratados como um conjunto ordenado e são construídas combinações lineares das médias.

As duas análises respondem a perguntas diferentes.

---

## 10.2. GAIC

A função calcula

\[
GAIC
=
GD+K\,df,
\]

onde:

- \(GD\) é a global deviance;
- \(df\) é o número efetivo de graus de liberdade;
- \(K\) é a penalização.

Quando

\[
K=2,
\]

obtém-se a forma correspondente ao AIC.

Uma escolha como

\[
K=\log(n)
\]

produz uma penalização análoga à do BIC.

---

## 10.3. Razão de verossimilhanças

Para modelos aninhados,

\[
LR
=
GD_{\text{simples}}
-
GD_{\text{complexo}}.
\]

Se a diferença de graus de liberdade é

\[
\Delta df,
\]

a aproximação usada é

\[
LR
\sim
\chi^2_{\Delta df}.
\]

---

## 10.4. Exemplo completo

```{r poly-compare, eval=has_core}
set.seed(501)

dados <- data.frame(
  dose = rep(seq(0, 160, by = 20), each = 15)
)

mu <- with(
  dados,
  exp(
    log(3.0) +
      0.010 * dose -
      0.000035 * dose^2
  )
)

dados$produtividade <- rGA(
  nrow(dados),
  mu = mu,
  sigma = 0.18
)

m1 <- gamlss(
  produtividade ~ dose,
  family = GA,
  data = dados,
  trace = FALSE
)

m2 <- gamlss(
  produtividade ~ dose + I(dose^2),
  family = GA,
  data = dados,
  trace = FALSE
)

m3 <- gamlss(
  produtividade ~ dose + I(dose^2) + I(dose^3),
  family = GA,
  data = dados,
  trace = FALSE
)

comparacao <- gamlss_poly_compare(
  linear = m1,
  quadratico = m2,
  cubico = m3,
  k = 2
)

comparacao
```

A seleção não deve se basear apenas no \(p\)-valor. Devem ser considerados:

- plausibilidade agronômica;
- forma da curva;
- diagnóstico do modelo;
- ganho de ajuste;
- estabilidade do ótimo;
- extrapolação.

---

# 11. `gamlss_cld()`

## 11.1. Finalidade

`gamlss_cld()` cria um **compact letter display (CLD)** a partir de comparações pareadas.

A representação por letras é uma forma compacta de resumir uma matriz de comparações múltiplas (Piepho, 2004).

### Importante

As letras são uma **camada de apresentação**, não o resultado inferencial principal.

É recomendável apresentar prioritariamente:

- estimativas;
- intervalos de confiança;
- contrastes;
- escala do efeito;
- \(p\)-valores ajustados.

---

## 11.2. Exemplo completo

```{r cld-exemplo, eval=has_cld}
set.seed(601)

dados <- data.frame(
  tratamento = factor(
    rep(c("T0", "T1", "T2", "T3"), each = 35)
  )
)

mu <- c(
  T0 = 3.0,
  T1 = 3.2,
  T2 = 4.0,
  T3 = 4.1
)

dados$y <- rGA(
  nrow(dados),
  mu = mu[dados$tratamento],
  sigma = 0.20
)

fit <- gamlss(
  y ~ tratamento,
  family = GA,
  data = dados,
  trace = FALSE
)

res <- gamlss_posthoc(
  fit,
  specs = "tratamento",
  estimand = "parameter",
  what = "mu",
  population = "reference",
  contrast = "pairwise",
  comparison = "difference",
  engine = "emmeans",
  uncertainty = "delta",
  data = dados
)

res$contrasts

letras <- gamlss_cld(
  res,
  alpha = 0.05
)

letras
```

Dois tratamentos compartilharem uma letra significa que o procedimento usado não detectou diferença entre eles no nível estabelecido. Isso **não prova equivalência** entre os tratamentos.

---

# 12. `gamlss_engine_info()`

## 12.1. Finalidade

`gamlss_engine_info()` é um wrapper resumido e mantido para compatibilidade.

Novas análises devem preferir:

```{r ilustrativo-40, eval=FALSE}
gamlss_posthoc_plan()
```

---

## 12.2. Exemplo completo

```{r engine-info, eval=has_core}
set.seed(701)

dados <- data.frame(
  dose = runif(120, 0, 100)
)

dados$y <- rGA(
  120,
  mu = exp(1 + 0.01 * dados$dose),
  sigma = 0.20
)

fit <- gamlss(
  y ~ pb(dose),
  family = GA,
  data = dados,
  trace = FALSE
)

gamlss_engine_info(
  fit,
  estimand = "parameter",
  what = "mu",
  population = "reference"
)
```

Para uma inspeção mais completa:

```{r plano-engine, eval=has_core}
gamlss_posthoc_plan(
  fit,
  estimand = "parameter",
  what = "mu",
  population = "reference"
)
```

---

# 13. Fluxos recomendados de análise

## 13.1. Tratamento qualitativo, modelo paramétrico simples

```text
ajustar GAMLSS
      ↓
diagnosticar modelo
      ↓
gamlss_posthoc_plan()
      ↓
definir estimando
      ↓
gamlss_posthoc()
      ↓
estimativas + IC + contrastes
      ↓
CLD apenas se necessário
```

---

## 13.2. Dose quantitativa

```text
ajustar curva
      ↓
comparar modelos candidatos
      ↓
gamlss_poly_compare()
      ↓
gamlss_trend(method = "curve")
      ↓
gamlss_trend(method = "derivative")
      ↓
turning point / optimum
      ↓
interpretação agronômica
```

---

## 13.3. Smoother `pb()`

```text
gamlss(... ~ pb(x))
      ↓
gamlss_posthoc_plan()
      ↓
motor distribucional
      ↓
curva predita
      ↓
derivadas / optimum
      ↓
bootstrap se IC for necessário
```

---

## 13.4. Zero-adjusted

```text
gamlssZadj
   ↓
prever xi0
   +
prever distribuição positiva
   ↓
reconstruir F(Y|X)
   ↓
E(Y), Var(Y), Qp, P(Y=0)
   ↓
padronizar
   ↓
contrastar
```

---

# 14. Modelos zero-adjusted

## 14.1. Por que não comparar somente `mu`

Considere dois tratamentos.

Tratamento A:

\[
h_A=0.50,
\qquad
E(Y_+\mid A)=4.
\]

Tratamento B:

\[
h_B=0.10,
\qquad
E(Y_+\mid B)=3.
\]

Se compararmos apenas a parte positiva:

\[
4>3.
\]

Mas as médias marginais são

\[
E(Y\mid A)
=
(1-0.50)4
=
2,
\]

e

\[
E(Y\mid B)
=
(1-0.10)3
=
2.7.
\]

A conclusão se inverte.

Esse exemplo mostra por que a definição do estimando é central.

---

## 14.2. Exemplo com massa de nódulos

Uma resposta de massa de nódulos pode possuir:

- plantas sem nodulação: \(Y=0\);
- plantas noduladas: \(Y>0\).

O efeito do tratamento pode ser decomposto em:

\[
\Delta P(Y>0)
\]

e

\[
\Delta E(Y\mid Y>0).
\]

A média marginal incorpora os dois mecanismos:

\[
E(Y)
=
P(Y>0)
E(Y\mid Y>0).
\]

Esse tipo de interpretação é frequentemente mais útil biologicamente que uma única comparação de parâmetros.

---

# 15. Comparações, multiplicidade e interpretação

## 15.1. Ajuste de multiplicidade

Em múltiplas comparações, a probabilidade de resultados extremos aumenta com o número de testes.

O `gamlssPosthoc` permite passar métodos de ajuste compatíveis com a infraestrutura utilizada.

Exemplos:

```{r ilustrativo-47, eval=FALSE}
adjust = "holm"
adjust = "bonferroni"
adjust = "BH"
```

Quando o engine é `emmeans`, ajustes específicos daquela infraestrutura podem ser utilizados quando aplicáveis.

No motor de bootstrap, métodos de `stats::p.adjust()` são usados. Se uma solicitação não estiver disponível nesse contexto, o pacote evita representar um ajuste diferente como se fosse o método solicitado.

---

## 15.2. Evitar interpretação dicotômica

Uma conclusão não deve ser reduzida a:

> “A difere de B porque \(p<0.05\).”

É preferível informar:

\[
\widehat{\Delta},
\]

intervalo de confiança,

\[
[\Delta_L,\Delta_U],
\]

e a relevância agronômica do efeito.

Por exemplo:

> O tratamento B apresentou média marginal estimada 18% maior que o controle, com intervalo de confiança compatível com aumentos entre aproximadamente X% e Y%.

---

## 15.3. Contrastes polinomiais

Quando os níveis representam doses tratadas como fator ordenado, pode-se usar:

```{r ilustrativo-48, eval=FALSE}
contrast = "poly"
```

Para níveis desigualmente espaçados:

```{r ilustrativo-49, eval=FALSE}
contrast = "opoly"
scores = c(0, 25, 50, 100)
```

Isso é distinto de ajustar:

```{r ilustrativo-50, eval=FALSE}
y ~ dose + I(dose^2)
```

como regressão quantitativa.

---

# 16. Regressão quantitativa, derivadas e ótimos

## 16.1. Por que derivadas são úteis

Em experimentos com dose, concentração, salinidade, tempo ou temperatura, a pergunta científica frequentemente é:

> Em que faixa a resposta ainda aumenta?

A primeira derivada responde diretamente:

\[
m'(x)>0
\Rightarrow
\text{resposta crescente},
\]

\[
m'(x)<0
\Rightarrow
\text{resposta decrescente}.
\]

---

## 16.2. Ponto de máximo

Para uma regressão quadrática na escala apropriada,

\[
\eta(x)
=
\beta_0+\beta_1x+\beta_2x^2,
\]

o ponto estacionário do preditor linear é

\[
x^*
=
-\frac{\beta_1}{2\beta_2}.
\]

Entretanto, em GAMLSS:

- o link pode ser não linear;
- o estimando pode não ser o preditor linear;
- a média pode depender de vários parâmetros;
- a curva pode ser um smoother.

Por isso, `gamlss_trend()` trabalha preferencialmente sobre a **curva do estimando declarado**, e não sobre uma fórmula fechada assumida.

---

## 16.3. Máximo estatístico não é necessariamente dose recomendada

O máximo previsto de uma variável agronômica não deve ser automaticamente denominado “dose ótima”.

Uma recomendação pode exigir:

- análise econômica;
- toxicidade;
- risco ambiental;
- restrições operacionais;
- estabilidade entre ambientes;
- outros desfechos.

Assim, `method = "optimum"` localiza um extremo matemático do estimando. Sua interpretação científica depende do contexto.

---

# 17. Incerteza: delta, simulação e bootstrap

## 17.1. Método delta

Para uma função diferenciável

\[
g(\boldsymbol{\beta}),
\]

a variância pode ser aproximada por

\[
\operatorname{Var}
\left[
g(\hat{\boldsymbol{\beta}})
\right]
\approx
\nabla g(\hat{\boldsymbol{\beta}})^{\mathsf T}
\widehat{\operatorname{Var}}(\hat{\boldsymbol{\beta}})
\nabla g(\hat{\boldsymbol{\beta}}).
\]

O método é eficiente quando existe uma matriz de covariância adequada e a transformação é regular.

---

## 17.2. Simulação a partir da incerteza dos coeficientes

Quando uma aproximação multivariada dos coeficientes é apropriada,

\[
\boldsymbol{\beta}^{(b)}
\sim
N
\left(
\hat{\boldsymbol{\beta}},
\widehat{\mathbf V}
\right),
\]

e o estimando é recalculado para cada draw.

Essa estratégia pode ser utilizada por engines que forneçam a infraestrutura necessária.

---

## 17.3. Bootstrap com refit

O bootstrap é a opção genérica mais segura quando o estimando depende de:

- vários parâmetros;
- transformação zero-adjusted;
- smoother;
- função não linear complexa;
- curva, derivada ou ótimo.

Para \(b=1,\ldots,B\):

1. gerar ou reamostrar dados;
2. reajustar o modelo;
3. recalcular o estimando;
4. armazenar \(T^{(b)}\).

O erro-padrão pode ser estimado por

\[
SE_{\text{boot}}
=
\sqrt{
\frac{1}{B-1}
\sum_{b=1}^{B}
\left(
T^{(b)}-\bar T
\right)^2
}.
\]

Um intervalo percentil de 95% usa:

\[
Q_{0.025}
\{T^{(1)},\ldots,T^{(B)}\}
\]

e

\[
Q_{0.975}
\{T^{(1)},\ldots,T^{(B)}\}.
\]

---

## 17.4. Tipos de bootstrap

### Paramétrico

```{r ilustrativo-51, eval=FALSE}
bootstrap = "parametric"
```

Dados são gerados a partir do modelo ajustado.

### Por casos

```{r ilustrativo-52, eval=FALSE}
bootstrap = "case"
```

Observações são reamostradas.

### Por clusters

```{r ilustrativo-53, eval=FALSE}
bootstrap = "cluster"
cluster = "bloco"
```

Clusters inteiros são reamostrados.

Para dados experimentais dependentes, a unidade de reamostragem deve respeitar a unidade experimental e o delineamento.

---

## 17.5. Bandas simultâneas

Para uma curva avaliada em vários pontos, intervalos ponto a ponto não controlam a incerteza simultânea sobre toda a trajetória.

Com draws bootstrap, o pacote pode obter uma estatística aproximada de máximo desvio padronizado:

\[
M^{(b)}
=
\max_j
\left|
\frac{
T_j^{(b)}-\hat T_j
}{
\widehat{SE}_j
}
\right|.
\]

Se

\[
c_{0.95}
=
Q_{0.95}(M),
\]

a banda simultânea é construída aproximadamente como

\[
\hat T_j
\pm
c_{0.95}\widehat{SE}_j.
\]

---

# 18. Boas práticas e limitações

## 18.1. O pós-hoc não corrige um modelo inadequado

O modelo deve ser avaliado antes das comparações.

Devem ser considerados:

- resíduos;
- worm plots;
- ajuste da família;
- influência;
- convergência;
- estrutura de dependência;
- plausibilidade dos termos;
- qualidade das predições.

A tradição GAMLSS utiliza resíduos quantílicos randomizados para diagnóstico de modelos distribucionais (Dunn & Smyth, 1996).

---

## 18.2. Não interpretar `mu` sem consultar a família

Antes de escrever

> “média ajustada de `mu`”,

verifique se:

\[
\mu=E(Y)
\]

na família utilizada.

Se não houver essa igualdade, use preferencialmente:

```{r ilustrativo-54, eval=FALSE}
estimand = "mean"
```

---

## 18.3. Zero observado precisa ter interpretação científica

Em uma distribuição zero-adjusted, o modelo separa zero e parte positiva.

Mas um zero observado pode representar:

- ausência biológica;
- valor abaixo do limite de detecção;
- censura;
- arredondamento;
- falha de medição.

O componente de massa em zero deve ser coerente com o mecanismo observacional.

---

## 18.4. Evitar extrapolação

Em regressões quantitativas, não interpretar:

- derivadas;
- turning points;
- máximos;

fora da faixa de dados que sustenta o ajuste.

---

## 18.5. `emmeans` não deve ser usado como engine universal

`emmeans` continua extremamente útil em seu domínio natural, mas o suporte documentado para `gamlss` é parcial e não cobre o submodelo selecionado quando há smoothers como `pb()`.

O pacote evita forçar essa rota.

---

## 18.6. `marginaleffects` é usado com teste de capacidade

O suporte de uma classe por um pacote genérico não implica que toda combinação de:

- família;
- parâmetro;
- smoother;
- função de predição;

será válida.

Por isso, `gamlssPosthoc` testa a operação em runtime e, no roteamento automático, pode retornar ao motor distribucional.

---

## 18.7. Bootstrap pode falhar

Uma taxa elevada de refits que não convergem é informação sobre estabilidade do modelo.

O pacote não deve simplesmente eliminar silenciosamente essas replicações sem alertar o usuário.

---

# 19. Resumo das funções

| Função | Finalidade principal | Uso típico |
|---|---|---|
| `gamlss_posthoc()` | Inferência pós-modelo geral | médias, parâmetros, variâncias, quantis, contrastes |
| `gamlss_posthoc_plan()` | Diagnóstico e roteamento | decidir engine e incerteza antes da análise |
| `gamlss_distribution_summary()` | Resumir distribuição predita | média, variância, quantis, massa em zero |
| `gamlss_trend()` | Regressão quantitativa | curva, derivadas, turning points, máximo/mínimo |
| `gamlss_poly_compare()` | Comparar regressões polinomiais aninhadas | linear vs quadrática vs cúbica |
| `gamlss_cld()` | Exibição compacta por letras | resumo gráfico/tabular de pares |
| `gamlss_engine_info()` | Diagnóstico legado resumido | compatibilidade com fluxos antigos |

---

# 20. Referências

Arel-Bundock, V., Greifer, N., & Heiss, A. (2024). How to interpret statistical models using `marginaleffects` for R and Python. *Journal of Statistical Software, 111*(9). https://doi.org/10.18637/jss.v111.i09

Dunn, P. K., & Smyth, G. K. (1996). Randomized quantile residuals. *Journal of Computational and Graphical Statistics, 5*(3), 236–244. https://doi.org/10.1080/10618600.1996.10474708

Enki, D. G., Noufaily, A., Farrington, P., Garthwaite, P., Andrews, N., & Charlett, A. (2017). Taylor's power law and the statistical modelling of infectious disease surveillance data. *Journal of the Royal Statistical Society: Series A (Statistics in Society), 180*(1), 45–72. https://doi.org/10.1111/rssa.12181

Lenth, R. V. (2016). Least-squares means: The R package `lsmeans`. *Journal of Statistical Software, 69*(1), 1–33. https://doi.org/10.18637/jss.v069.i01

Piepho, H.-P. (2004). An algorithm for a letter-based representation of all-pairwise comparisons. *Journal of Computational and Graphical Statistics, 13*(2), 456–466. https://doi.org/10.1198/1061860043515

Rigby, R. A., & Stasinopoulos, D. M. (2005). Generalized additive models for location, scale and shape. *Journal of the Royal Statistical Society: Series C (Applied Statistics), 54*(3), 507–554. https://doi.org/10.1111/j.1467-9876.2005.00510.x

Rigby, R. A., Stasinopoulos, D. M., Heller, G. Z., & De Bastiani, F. (2019). *Distributions for Modeling Location, Scale, and Shape: Using GAMLSS in R*. Chapman & Hall/CRC. https://doi.org/10.1201/9780429298547

Stasinopoulos, D. M., & Rigby, R. A. (2007). Generalized additive models for location scale and shape (GAMLSS) in R. *Journal of Statistical Software, 23*(7), 1–46. https://doi.org/10.18637/jss.v023.i07

Stasinopoulos, D. M., Rigby, R. A., & De Bastiani, F. (2018). GAMLSS: A distributional regression approach. *Statistical Modelling, 18*(3–4), 248–273. https://doi.org/10.1177/1471082X18759144

Stasinopoulos, D. M., Rigby, R. A., Heller, G. Z., Voudouris, V., & De Bastiani, F. (2017). *Flexible Regression and Smoothing: Using GAMLSS in R*. Chapman & Hall/CRC. https://doi.org/10.1201/b21973

Stasinopoulos, D. M., Rigby, R. A., Heller, G. Z., & De Bastiani, F. (2023). P-splines and GAMLSS: A powerful combination, with an application to zero-adjusted distributions. *Statistical Modelling, 23*(5–6), 510–524. https://doi.org/10.1177/1471082X231176635

Umlauf, N., Klein, N., & Zeileis, A. (2018). BAMLSS: Bayesian additive models for location, scale and shape (and beyond). *Journal of Computational and Graphical Statistics, 27*(3), 612–627. https://doi.org/10.1080/10618600.2017.1407325

Umlauf, N., Klein, N., Simon, T., & Zeileis, A. (2021). `bamlss`: A Lego toolbox for flexible Bayesian regression (and beyond). *Journal of Statistical Software, 100*(4), 1–53. https://doi.org/10.18637/jss.v100.i04

---

## Documentação de software consultada

**`emmeans`**  
Lenth, R. V., & Piaskowski, J. *Models supported by emmeans*. Versão 2.0.4.  
https://rvlenth.github.io/emmeans/articles/models.html

**`gamlss`**  
Generalized Additive Models for Location Scale and Shape.  
https://search.r-project.org/CRAN/refmans/gamlss/html/gamlss.html

**`gamlss.dist::GAMLSS()`**  
Create a GAMLSS Distribution.  
https://search.r-project.org/CRAN/refmans/gamlss.dist/html/GAMLSS.html

**`gamlss.dist::GA()`**  
Gamma distribution for fitting a GAMLSS.  
https://search.r-project.org/CRAN/refmans/gamlss.dist/html/GA.html

**`gamlss.dist::GAF()`**  
Gamma family with flexible mean–variance power.  
https://search.r-project.org/CRAN/refmans/gamlss.dist/html/GAF.html

**`gamlss.inf::gamlssZadj()`**  
Fitting positive real-line response variables with zeros.  
https://rdrr.io/cran/gamlss.inf/man/gamlssZadj.html

**`marginaleffects`**  
Predictions, comparisons, slopes, marginal means, and hypothesis tests.  
https://marginaleffects.com/

---

# Apêndice A. Sugestão para converter este arquivo em vinheta R Markdown

Para transformar este material em uma vinheta executável do pacote, criar:

```text
vignettes/gamlssPosthoc.Rmd
```

com cabeçalho semelhante a:

```yaml
---
title: "Inferência marginal e distribucional pós-GAMLSS com gamlssPosthoc"
output: rmarkdown::html_vignette
vignette: >
  %\VignetteIndexEntry{Inferência marginal e distribucional pós-GAMLSS}
  %\VignetteEngine{knitr::rmarkdown}
  %\VignetteEncoding{UTF-8}
---
```

No início da vinheta:

```{r ilustrativo-57, eval=FALSE}
knitr::opts_chunk$set(
  collapse = TRUE,
  comment = "#>",
  fig.width = 7,
  fig.height = 5
)
```

Recomenda-se que exemplos que dependam de pacotes em `Suggests` sejam protegidos com:

```{r ilustrativo-58, eval=FALSE}
if (requireNamespace("gamlss.inf", quietly = TRUE)) {
  # exemplo
}
```

e que os exemplos computacionalmente pesados de bootstrap utilizem, na vinheta CRAN, valores reduzidos de `B`, deixando claro no texto que valores maiores são recomendados para análise científica real.

---

# Apêndice B. Mensagem metodológica central da vinheta

A ideia principal do `gamlssPosthoc` pode ser resumida em uma frase:

> **Em regressão distribucional, a análise pós-modelo deve ser definida pelo estimando científico e pela população-alvo, e não pela disponibilidade automática de uma função de “médias ajustadas”.**

Em termos matemáticos:

\[
\boxed{
\widehat F(Y\mid X)
\rightarrow
T\{\widehat F(Y\mid X)\}
\rightarrow
\operatorname{Marginalização}
\rightarrow
\operatorname{Contraste}
\rightarrow
\operatorname{Incerteza}
}
\]

Essa organização permite aplicar a mesma lógica a parâmetros, médias, variâncias, quantis, probabilidades pontuais, respostas zero-adjusted, curvas de dose e outros estimandos derivados.

# Apêndice C. Métodos S3 de impressão e visualização

Embora não constituam a API analítica principal, o pacote registra métodos S3 para facilitar inspeção dos resultados.

## `print.gamlss_posthoc()`

É chamado automaticamente por:

```{r ilustrativo-59, eval=FALSE}
res <- gamlss_posthoc(...)
print(res)
```

ou simplesmente:

```{r ilustrativo-60, eval=FALSE}
res
```

O método exibe explicitamente:

- engine utilizado;
- estimando;
- definição matemática registrada;
- população-alvo;
- ponderação;
- camada de incerteza;
- escala da comparação;
- estimativas;
- contrastes, quando existentes.

Essa saída foi deliberadamente projetada para evitar que o resultado seja interpretado sem conhecimento do estimando.

## `plot.gamlss_posthoc()`

```{r ilustrativo-61, eval=FALSE}
plot(res)
```

Produz uma visualização básica das estimativas por grupo. Quando `lower.CL` e `upper.CL` estão disponíveis, os intervalos são adicionados ao gráfico.

O método é propositalmente simples. Para figuras de publicação, recomenda-se converter:

```{r ilustrativo-62, eval=FALSE}
res$estimates
```

em um `data.frame` e construir a figura com a ferramenta gráfica de preferência do usuário.

## `print.gamlss_posthoc_plan()`

```{r ilustrativo-63, eval=FALSE}
plan <- gamlss_posthoc_plan(...)
print(plan)
```

Mostra:

- visão geral do modelo;
- parâmetros distribucionais;
- capacidade por parâmetro;
- disponibilidade dos engines;
- recomendação;
- advertências.

## `print.gamlss_trend()`

```{r ilustrativo-64, eval=FALSE}
tr <- gamlss_trend(...)
print(tr)
```

Exibe o método quantitativo utilizado, o preditor e a tabela de resultados. Se existirem máximos, mínimos ou pontos estacionários, eles são mostrados em seção separada.

## `plot.gamlss_trend()`

```{r ilustrativo-65, eval=FALSE}
plot(tr)
```

Para `method = "curve"`, representa a curva do estimando. Para derivadas, representa a derivada correspondente. Pontos especiais, quando existentes, são sobrepostos.

Esses métodos são ferramentas de inspeção e não substituem a elaboração de gráficos científicos completos.
